臺灣高雄地方法院民事判決　　　　　　　95年度訴字第1363號
原　　　告　丁○○
　　　　　　丙○○
　　　　　　乙○○
　　　　　　甲○○
上四人共同
訴訟代理人　鍾夢賢律師
被　　　告　林德儒原名林江溪.
　　　　　　戊○○
上當事人間請求損害賠償事件之附帶民事訴訟，經本院刑事庭以
94年度簡上附民字第64號裁定移送，本院於民國96年7 月11日言
詞辯論終結，判決如下：
    主      文
被告應連帶給付原告新臺幣肆萬貳仟元，及自民國九十五年三月
十日起至清償日止，按年息百分之五計算之利息。
訴訟費用由被告連帶負擔。
本判決第一項得假執行。但被告如以新臺幣肆萬貳仟元為原告預
供擔保後，得免為假執行。
    事實及理由
一、本件被告戊○○經合法通知，無正當理由而未於言詞辯論期
    日到場，核無民事訴訟法第386 條各款所列情形，爰依原告
    之聲請，由其一造辯論而為判決。
二、按訴狀送達後，原告不得將原訴變更或追加他訴，但擴張或
    減縮應受判決事項之聲明者，不在此限，民事訴訟法第255
    條第1 項第3 款定有明文。本件原告原起訴請求被告連帶給
    付新臺幣（下同）60萬元（見本院94年度簡上附民字第64號
    卷第3 頁），嗣於民國96年7 月11日言詞辯論期日將請求金
    額更改為42,000元（見本院卷第245 頁），因屬減縮應受判
    決事項之聲明，依上開之規定，自應准許之。
三、原告起訴主張：坐落高雄市○○區○○段643 號土地上之未
    保存登記建物（下稱系爭建物），面積21平方公尺，為原告
    所公同共有，被告未經原告同意，即擅自僱請不知情之己○○，於94年1 月間操作怪手拆除，致原告受有建物毀損之財
    產上損害，以建物每平方公尺2,000 元計算，原告所受損害
    為42,000元，爰依民法第185 條之共同侵權行為法律關係，
    請求被告連帶賠償等語，求為判決如主文所示。
四、被告林德儒則以：其對戊○○僱請怪手拆除一事，並不知情
    ，且遭拆除者是爬滿藤蔓、屋頂殘破之廢棄物，根本無法住
    人，原告並無損害可言，縱有損害，其金額僅亦為3 千元等
    語。被告戊○○未於言詞辯論期日到場，茲據其於準備程序
    到場之陳述：其係僱請己○○操作怪手進行拆除廢棄物，而
    非房屋等語置辯。並均求為判決：(一)原告之訴駁回。(二)如受
    不利判決，願供擔保請准免予假執行。
五、兩造不爭執事項：
    原告主張丁○○為孫瑞禎之配偶，丙○○、乙○○、甲○○
    則為孫瑞禎之子女，而位於林德儒經營「鴻嘉賓館」後方之
    系爭建物，係孫瑞禎之父親孫順德出資興建完成，並由孫瑞
    禎單獨繼承取得，孫瑞禎於85年3 月11日死亡後，即由原告
    共同繼承，而系爭建物於94年1 月中旬某日，遭己○○操作
    怪手拆除等節，為原告及林德儒所不爭執（見本院卷第225
    至226 頁），並有本院95年12月29日勘驗筆錄、位置圖、勘
    驗照片24張，以及戶籍謄本、孫瑞禎繼承系統表、高雄市政
    府地政處楠梓地政事務所土地複丈成果圖、系爭建物拆除前
    照片、系爭建物拆除後照片各1 份附卷可稽（見本院卷第13
    1 至139 頁、第80至81頁、第82頁、第228 頁、高雄市政府
    警察局楠梓分局「高市警楠分三字第0940011774號」刑案偵
    查卷宗第10頁），堪認為真實。
六、本件兩造之爭點在於：(一)被告就系爭建物遭拆除，是否應負
    共同侵權行為損害賠償責任？(二)原告所受之損害若干？茲分
    述本院得心證之理由如下：
  (一)被告就系爭建物遭拆除，是否應負共同侵權行為損害賠償責
    任？
  1.按數人共同不法侵害他人之權利者，連帶負損害賠償責任，
    民法第185 條第1 項前段定有明文。
  2.經查：原告所有之系爭建物原即坐落在如高雄市政府警察局
    楠梓分局「高市警楠分三字第0940011774號」刑案偵查卷（
    下稱警卷）第10頁照片中所示爬滿藤蔓之建物，而該頁下方
    照片所示佈滿磚塊之空地，則為系爭建物遭拆除後之照片，
    已為林德儒所不爭執（見本院卷第124 頁、第87頁、第98頁
    ），佐以戊○○於警詢、偵查中陳稱：其因環保局告知隔壁
    空屋雜草叢生，要求儘速處理，其乃於94年1 月間，通知工
    人拆除，當時空屋位於賓館後方，並未住人等語（見警卷第
    1 頁反面、94年度偵字第14600 號卷第7 頁，下稱偵查卷）
    ，足認戊○○認知其所僱工拆除者為房屋，僅係未有人居住
    使用之「空屋」而已，其事後辯稱：不知拆除者為房屋，以
    為是廢棄物云云，尚無可採。從而，系爭建物確曾存在，僅
    因事後遭戊○○僱請他人拆除，始不存在，即堪認定。
  3.次查：林德儒原為「鴻嘉賓館」之實際負責經營者，並僱傭
    戊○○在該賓館工作，此為被告所不爭執（見偵查卷第7 頁
    、本院卷第151 頁），而系爭建物位於「鴻嘉賓館」後方，
    怪手欲拆除系爭建物，必須經由「鴻嘉賓館」前方大門，穿
    過賓館一樓大廳，自賓館後方大門至系爭建物所在地進行拆
    除作業一節，亦為林德儒所不爭執（見本院卷第150 頁），
    並有勘驗位置圖與勘驗照片在卷可參（見本院卷第133 至13
    9 頁），由於僱請怪手拆除系爭建物，不僅須占用賓館大廳
    之空間，且怪手拆屋，必生噪音，致無法營業，身為受僱人
    之戊○○，自無可能在未經林德儒授權之情況下，即自行決
    定僱工拆除系爭建物，而無視對「鴻嘉賓館」營業上之影響
    。再系爭建物雖佈滿藤蔓、外觀破舊、屋頂並部分塌陷，但
    外觀仍可清楚辨認為供人居住之房屋，有系爭建物拆除前之
    照片可證（見警卷第10頁），而系爭建物因東方與南方均設
    有圍牆，北方有建物阻擋出入，西方則為「鴻嘉賓館」，以
    致無獨立出入之通道，亦有本院勘驗製作之位置圖與勘驗照
    片可參（見本院卷第133 至139 頁），參以戊○○於偵查中
    陳稱：僱請怪手之費用，係其向林德儒請領款項支應等語（
    見偵查卷第7 頁），益徵戊○○確係受林德儒之指示而拆除
    系爭建物，況且拆除系爭建物，尚須僱請怪手而支出費用，
    戊○○僅為受僱人，就「鴻嘉賓館」後方之系爭建物是否拆
    除，並無任何利害關係，若非林德儒指示並負擔相關費用，
    戊○○豈有可能自行僱工拆除系爭建物，而承受支出費用之
    不利益。由上所述，原告主張僱工拆除系爭建物，係被告合
    謀共同所為，而應對原告就系爭建物遭拆除所受財產上損害
    ，負連帶賠償責任，洵屬有據，被告林德儒辯稱：其就戊○○僱工拆除系爭建物一事，並不知情云云，尚無可採。
  4.至於被告另辯稱：以為拆除者為廢棄物，不知是房屋等語。
    因系爭房屋雖佈滿藤蔓、外觀破舊、屋頂並有部分塌陷，但
    外觀仍可清楚辨認為供人居住之房屋，已如前述，佐以林德
    儒於94年11月22日刑事簡易判決上訴狀表示：「此屋無人居
    住已久，長達4 、5 年」等語（見本院94年度簡上字第1050
    號卷第17頁），核與原告陳稱：因系爭建物四周遭圈圍，無
    法出入，且雨水灌入系爭建物內，其等因而於90、91年搬離
    該址，而未居住在系爭建物約有4 年之久等語相符（見同上
    卷第93頁），顯見林德儒明知系爭建物曾供原告居住使用，
    原告縱因系爭建物無法避雨而暫時搬離，亦難遽認有拋棄其
    所有權或占有之意，被告辯稱不知房屋，以為係廢棄物一節
    ，自無可採。另證人己○○證稱：警卷第10頁上方照片之房
    屋，仍然存在，第10頁下方的房屋，僅有牆壁而無屋頂，且
    爬滿藤蔓，其處理藤蔓時，磚塊牆即自行倒下等語（見本院
    卷第33頁），核與林德儒前揭自承警卷第10頁上、下方照片
    ，即為系爭建物拆除前、後之照片一情不符，不足採取。
  (二)原告所受之損害若干？
  1.按關於侵權行為賠償損害之請求，以受有實際損害為要件，
    損害賠償之範圍，應以被害人實際所受損害為衡；因損壞他
    人房屋負損害賠償責任時，如該房屋已被全部拆除，其回復
    原狀即顯有重大困難，被害人自得請求金錢賠償其損害，最
    高法院19年上字第2316號、26年上字第515 號分別著有判例
    可資參照。
  2.經查：臺灣高雄地方法院檢察署檢察官於94年7 月25日到場
    履勘系爭建物拆除前坐落之位置與面積，且於丁○○、戊○○均在場之情形下，指示地政人員進行測量，地政人員並就
    測量結果製成複丈成果圖顯示系爭建物於拆除前之面積為21
    平方公尺等情，有履勘筆錄、履勘照片、高雄市政府地政處
    楠梓地政事務所土地複丈成果圖各1 份在卷可憑（見偵查卷
    第15至17頁、第24至27頁、第29頁），本院審酌當日檢察官
    指示地政人員進行測量時，因戊○○身為刑事案件被告而在
    場，倘若丁○○指界與系爭建物實際坐落位置不符，則涉刑
    事責任之戊○○自無可能不予置喙否認，惟檢察官履勘當日
    ，戊○○既未提出任何異議，堪認丁○○之指界應無錯誤，
    而進行測量之地政人員，均為專業人士，其所製作之複丈成
    果圖，自具有可信性，足認系爭建物於拆除前之面積為21平
    方公尺。林德儒雖辯稱：系爭建物之面積僅有10幾平方公尺
    等語（見本院卷第124 頁），惟林德儒並非測量人員，亦未
    對系爭建物進行任何之測量，或於上開測量時在場，其前揭
    所辯，無非憑據其自身之目測與記憶，本無可採，其復未就
    其此部分主張，為任何之舉證，自難認定系爭建物僅10幾平
    方公尺。
  3.次查：系爭建物已遭全部拆除，而不存在，揆諸前揭說明，
    原告所受之損害，因回復原狀，顯有重大困難，自得請求被
    告以金錢賠償。又被告損害賠償之範圍，以原告實際所受損
    害為限，以免因損害事件之發生而受不當得利。由於建物之
    損害，常因面積大小、形狀、構造、基礎、樑柱、屋頂、建
    材及使用、維護狀況之不同，而異其損害額之判定。本院斟
    酌高雄市政府訂頒之「高雄市區徵收及市地重劃拆
    遷建築改良工廠生產設備農業生產固定設備補償救濟自治條
    例」（下稱補償救濟自治條例），其中第11條第1 項第3 款
    規定：「建物以重建價格補償之，其計算方式如下：(一)房屋
    重建價格以拆除面積乘以重建單價計算。重建單價按構造材
    料分別評定如下：(5)木造、磚造及石造平房、二層樓房每平
    方公尺9,600 元」（見本院卷第103 頁、第105 頁），係以
    房屋之重建，按房屋建材與面積計算重建價格，應可供本院
    認定系爭建物遭拆除而不存在，致原告所受損害數額之參考
    標準。惟該規定以重建為目的，並未考量已拆除建物之新舊
    、使用與維護狀況，而系爭建物於66年間，即已存在，而系
    爭房屋因雨水灌入及淹水，原告因而自系爭建物搬離，為原
    告所自承（見本院卷第67頁、94年度偵字第19297 號卷第8
    頁、本院94年度簡上字第1050號卷第93頁、第95頁），亦即
    系爭建物於拆除前，已佈滿藤蔓、外觀破舊、屋頂部分塌陷
    ，屋齡已逾30年，十分老舊，未經修補前，已不適宜居住，
    且系爭建物四周已遭圈圍，無獨立出入之通道，經濟價值不
    高，本院認以系爭補償救濟條例第11條第1 項第3 款規定每
    平方公尺9,600 元之20.834% 即每平方公尺2,000 元為適當
    。從而，原告主張以每平方公尺2,000 元，計算其因系爭建
    物遭拆除所受之損害為42,000元（計算式＝2,000 元×21平
    方公尺），應屬合理，被告主張僅需賠償3,000 元，尚屬過
    低，而不可採。
七、綜上所述，原告依民法第185 條第1 項之共同侵權行為法律
    關係，請求被告連帶給付42,000元，及自起訴狀繕本送達之
    翌日即95年3 月10日起至清償日止，按年息5%計算之利息，
    為有理由，應予准許。
八、本件原告勝訴部分，所命給付金額未逾50萬元，應依職權宣
    告假執行，另被告陳明願供擔保，請准免為假執行之宣告，
    核無不合，爰酌定相當之擔保金額，予以准許。
九、據上結論，本件原告之訴為有理由，依民事訴訟法第385 條
    第1 項前段、第85條第2 項、第389 條第1 項第5 款、第39
    2 條第2 項，判決如主文。
中　　華　　民　　國　　96　　年　　7 　　月　　25　　日
                  民事第六庭  審判長法  官  謝靜雯
                                    法  官  鄭詠仁
                                    法  官  高增泓
上為正本係照原本作成。
如不服本判決，應於送達後20日內，向本院提出上訴狀並表明上
訴理由，如於本判決宣示後送達前提起上訴者，應於判決送達後
10日內補提上訴理由書（須附繕本）。
中　　華　　民　　國　　96　　年　　7 　　月　　25　　日
                                    書記官　王芷鈴
